【裁判字號】    98,訴,584
【裁判日期】    981225
【裁判案由】    返還消費借貸款
【裁判全文】
臺灣新竹地方法院民事判決               98年度訴字第584號
原      告  渣打國際商業銀行股份有限公司
法定代理人  丁○○
訴訟代理人  乙○○
被      告  甲○○
訴訟代理人  丙○○
上列當事人間給付買賣價金事件，本院於民國98年12月9日辯論
終結，判決如下：
    主  文
被告應給付原告新臺幣貳佰貳拾壹萬玖仟佰玖拾柒元，及自民
國九十八年九月五日起至清償日止，按年息百分之五計算之利息
。
訴訟費用由被告負擔。
本判決第一項於原告以新臺幣柒拾萬玖仟柒佰玖拾玖元為被告
供擔保後，得假執行。
    事實及理由
壹、原告起訴主張：
一、原告於民國96年7月2日將原名「新竹國際商業銀行股份有限
    公司」更名為「渣打國際商業銀行股份有限公司」，合先敘
    明。
二、按所謂「融資」在現行集中交易市場之信用交易中，係指投
    資人自備部分資金（自備款），另搭配授信機構（如原告公
    司）之融資資金於公開市場買進股票，並由投資人以其買進
    之股票交由授信機構，以供擔保該筆借貸（融資）債務，爾
    後投資人將股票賣出時，授信機構即將賣出所得價款，於融
    資之本息範圍內抵充債權。投資人與授信機構間之資金融資
    關係於法律性質上，應屬金錢之消費借貸關係。緣被告於95
    年5月3日與原告所屬新社證券經紀商申請開立信用交易帳戶
    （帳號：0000-0000000），並簽立信用開戶契約，其契約內
    容包括：（壹）開立信用證券交易戶申請書、（貳）同意書
    、（）聲明書、（肆）信用交易融資融券展期申請書、（
    伍）融資融券現償免簽章同意書、（陸）融資融券契約書等
    ，並於96年1月24日申請將融資融券額度提高為七級額度（
    3,000萬元）。嗣後被告陸續融資買進蒙恬股份有限公司之
    股票（下稱蒙恬股票，股票代碼5211）313張，其中蒙恬股
    票282張因融資維持率低於120%，故原告依「融資融券契約
    書」第6條至第9條規定，自97年10月30日起至97年11月4日
    止，將被告蒙恬股票於融資融券違約處理帳戶（元大證券公
    司）予以處分，其中包含被告因擔保此融資融券信用帳戶之
    股票在內，扣除交易手續費及應扣稅款後，原告尚代墊新臺
    幣（下同）2,434,217元。嗣後自被告活儲帳戶抵銷214,820
    元，仍不足2,219,397元，經屢次催討仍置若罔聞，原告自
    得依法請求被告給付上開代墊款即借貸債務2,219,397元。
三、被告抗辯原告未於處分股票前通知伊，惟原告於97年10月30
    日為第一件股票之處分前，曾於97年1月7日、97年10月27日
    郵寄被告催繳單、信用交易應補差額明細表通知（資料），
    至97年11月5日之存證信函所載「依約處分相關證券」部分
    ，原告於處分前亦分別於97年10月28日、97年10月29日、97
    年10月30日連續寄送通知予被告。且原告係依兩造契約內所
    載通訊地址寄發通知，而被告不曾親自向原告下單買受股票
    ，所有交易均委由代理人朱志明處理，故原告亦於97年10月
    間陸續以電話方式通知被告代理人朱志明應補足維持率，是
    被告否認受有事先通知云云，應不可採信。
四、為此聲明：
（一）被告應給付原告2,219,397元及自起訴狀繕本送達之翌日
      起至清償日止，按年息百分之5計算之利息。
（二）原告願供擔保，請准予宣告假執行。
貳、被告則以：
一、原告起訴主張被告於原告申請開立一般戶及信用戶，並與原
    告定有委託買賣證券及融資融券契約，而按證券商辦理有價
    證券買賣融資融券業務操作辦法第23條第8項、第16條第1項
    等規定，證券商依法通知補繳差額後，委託人未於通知送達
    之日起2個營業日內補繳或僅補繳其部分者，證券商始得準
    用第39條第1項規定處分其擔保品。查被告在開立證券信用
    交易帳戶申請書時，原告要被告準備身分證正本、印章，並
    親自簽署於「開戶同意書內立同意書人欄」，以同意代理人
    朱志明代理在原告公司買賣股票。數日後，原告雖辦妥被告
    開立證券信用交易帳戶，原告公司員工王曉莉營業員與其主
    管至被告位於新竹縣新豐鄉中崙村11鄰188-1號之修車廠，
    審核被告相關資訊。再經數日後，被告即可在原告所開立證
    券信用交易帳戶即可進行信用交易。足見原告如要對被告合
    法送達文書，應限於以被告位於「新竹縣新豐鄉○○路○段4
    98巷1號之戶籍地」，及位於「新竹縣新豐鄉中崙村11鄰188
    -1號之工作地」為被告之收件地址。且被告否認有於97年1
    月9日有收到原告就維持率不足之通知，觀其原告所提原證
    據五之通知證據僅係處分單據與帳款傳票，並無法證明係寄
    送至「新竹縣新豐鄉○○路○段498巷1號」之處所，顯見原
    告之主張並非事實。且被告第一次接獲原告之通知時間係97
    年11月5日，乃原告於處分股票後，以竹北郵局第347號存證
    信函寄送至被告位於「新竹縣新豐鄉○○路○段498巷1號之
    戶籍地」，以為處分後對被告之通知。反觀，原告於處分股
    票前，縱然不願意以電話告知被告維持率不足，亦應以文書
    方式送達被告住處，惟原告未依前述約定以郵寄或委託人當
    面簽收方法通知、催告被告補足擔保品維持率，實有違誠信
    原則，且原告未通知被告本人，僅通知訴外人朱志明催繳，
    是通知效力亦不及於被告。
二、又原告於開戶程序中曾要求被告提出不動產土地（新竹縣新
    豐鄉○○段地號00000000號）作為原告核准作為95年5月3日
    信用戶融資「信用交易審查意見表」之擔保依據，其表內財
    力證明欄記載前開不動產評估總額為3,564,000元，且被告
    復於97年10月11日委託授權人朱志明向原告提出擔保被告帳
    號股票維持率之申請書，並請求依主管機關方式進行保障投
    資人之股票權益。是原告欲將被告帳號股票予以處分時應通
    知被告，縱令被告之帳號內股票之維持率不足，原告於被告
    申請開立信用交易而核准時即知被告所供擔保之不動產是未
    有貸款負擔而具擔保能力，況被告亦已授權委託代理人朱志
    明於97年10月25日主動要求提供擔保之請求，惟原告置之不
    理，除未通知被告維持率一事外，亦未盡回覆被告申請書之
    責，擅自將受託買進持有之被告股票予以處分，顯與法令及
    主管機關旨在保障投資人權益相違背，亦造成被告重大損失
    ，滋生融資債務情事，原告實違反公序良俗。
三、再者，原告未回覆被告主動申請增加擔保品比例之申請，擅
    自處分持有之被告股票，顯與法令違背，造成被告重大損失
    ，是按民法第227條規定，因可歸責於債務人之事由致不完
    全給付，準用民法第226條規定負損害賠償責任。而被告依
    前述擔保方式於帳戶內共有蒙恬公司融資股票313張及現股
    擔保股票16張、敦陽科公司現股擔保股票29張、遠東銀公司
    現股擔保股票15張等。至今受損害計算如下：
（一）97年間蒙恬公司除權為19股/仟股、除息為1,730元/仟股
      ；97年間敦陽科公司除息為1,690元/仟股。
（二）被告所有之蒙恬公司股票為329張【313張＋16張】，乘以
      1.019（除權值），合計有335.251張，其股票價值為：11
      ,177,268.3元【335.251張×33,340元/張（至98年10月27
      日採MA20均價）＝11,177,268.3】（含除權部份總值），
      加上569,170元【329張×l,730元/仟股（除息部分）＝56
      9,170】，合計為11,733,028.3元（蒙恬公司股票總值）
      。敦陽科公司股票為29張，以每張19,040元計（至98年10
      月27日採MA20均價），共計552,160元（敦陽科公司股票
      總值），加上49,010元【29張×1,690元/仟股（除息）＝
      49,010】，合計為601,170元。遠東銀股票為15張，以每
      仟股10,870計，共163,050元（至98年10月27日採MA20均
      價），亦即被告被處分股票留存至今時，依上開計算方式
      總額為12,497,248.3元。
（三）原告將被告委託之股票擅自予以處分，僅得6,358,749元
      ，兩者相較，被告受有原告不履行契約之損害。是依民法
      第227條規定準用民法第226條，被告自得向原告請求不履
      行契約之損失6,138,499.3元【計算式：12,497,248.3元
      －6,358,749元＝6,138,499.3元】。
（四）綜上，被告帳號雖因向原告之融資而有債務2,219,397元
      未清償，惟原告於本案因不履行契約造成被告損害6,138,
      499.3元，為此，被告主張抵銷，至不足之款項3,919,102
      .3元，被告將另提訴訟。另被告亦主張依民法第255條之
      規定，因不可歸責於債務人（被告）之事由，致給付不能
      者，債務人（被告）免給付義務。
四、綜上所陳，原告本件訴訟並無理由，為此聲明：原告之訴駁
    回。
、兩造不爭執事項：
一、被告於95年5月3日在原告申請開立證券一般及證券信用交易
    帳戶（帳號均為：00000000000）及交割銀行帳戶（帳號：
    0000-0000000），簽立開戶信用證券交易戶申請書、同意書
    、聲明書、信用交易融資融券展期申請書、融資融券現償免
    簽章同意書、融資融券契約書，並於同日簽訂授權書，以訴
    外人朱志明為受任人，代理被告為委託買賣上市及上櫃有價
    證券及一切必要之行為，所有因買賣上市及上櫃有價證券所
    生之權利義務、辦理交割及其他與原告公司往來有關一切必
    要行為。
二、被告於96年1月24日向原告申請將融資融券額度提高為七級
    額度，並簽立信用交易級數變更申請書。
三、被告之受託人即訴外人朱志明於原告公司之分公司即渣打銀
    行新社證券經紀商融資買進訴外人蒙恬公司股票313張，其
    中282張因97年1月9日發生帳戶擔保維持率不足（即維持率
    低於120%）之情形，嗣後遭原告公司辦理融資現金償還、處
    分其擔保品，扣除手續費、代扣稅款，並與被告活存帳戶存
    款抵銷後，尚不足2,219,397元。
肆、本件經協議兩造同意爭點如下：
一、原告於交易處分被告所有融資融券股票前，是否有通知被告
    股票維持率不足應補欠款事項？如原告未通知被告股票維持
    率不足應補欠款，而逕行交易處分被告所有融資融券股票之
    行為，是否有違誠信原則？
二、原告主張被告應償還代墊款2,219,397元，有無理由？
伍、得心證之理由：
一、原告主張被告在原告公司開立信用戶，因融資購入股票後，
    發生擔保維持率不足，經通知未能補足，而遭原告辦理融資
    現金償還、處分其擔保品，扣除手續費並代扣稅款後，尚不
    足2,219,397元之事實，業據其提出有價證券融資融券開戶
    契約書、徵信資料、存摺影本、信用交易應處分擔保品明細
    表、信用交易客戶損益明細表等為證，被告對於確有擔保維
    持率不足情事，且積欠原告2,219,397元之借款債務亦不爭
    執，惟辯稱：原告於維持率不足時未即時通知被告，直至97
    年11月5日被告始接獲通知。原告先前僅對訴外人朱志明通
    知、催告被告補足擔保品維持率一情，所寄送通知之住址亦
    非被告位於「新竹縣新豐鄉○○路○段4 98巷1號之戶籍地」
    ，及位於「新竹縣新豐鄉中崙村11鄰188 -1號之工作地」，
    是原告對訴外人朱志明之通知效力不及於被告。又被告曾授
    權代理人朱志明於97年10月25日向原告申請以提供其他財產
    之方式提高擔保，惟原告均未回覆被告，逕行交易處分被告
    所有融資融券股票，亦有違誠信原則等語。是本件兩造協議
    同意之爭點為：原告於交易處分被告所有融資融券股票前，
    是否有通知被告股票維持率不足應補欠款事項？如原告未通
    知被告股票維持率不足應補欠款，而逕行交易處分被告所有
    融資融券股票之行為，是否有違誠信原則？原告主張被告應
    償還代墊款2,219,397元，有無理由？茲論述如下：
二、原告於交易處分被告所有融資融券股票前，是否有通知被告
    股票維持率不足應補欠款事項？如原告未通知被告股票維持
    率不足應補欠款，而逕行交易處分被告所有融資融券股票之
    行為，是否有違誠信原則？
（一）按「委託人信用帳戶之整戶擔保維持率低於百分之一百二
      十者，證券商應即通知委託人就各該筆不足擔保維持率之
      融資融券，於通知送達之日起二個營業日內補繳融資自備
      款或融券保證金差額。」、「證券商依前條第七項規定通
      知補繳差額後，委託人未於通知送達之日起二個營業日內
      補繳或僅補繳其部分者，證券商應依左列規定處理：一、
      當日委託人整戶擔保維持率仍不足者，自次一營業日起準
      用第三十九條第三項規定處分其擔保品。二、當日委託人
      整戶擔保維持率回升至百分之一百二十以上，得暫不處分
      其擔保品，但嗣後任一營業日又不足，且委託人未於當日
      下午自動補繳者，自次一營業日起準用第三十九條第三項
      規定處分其擔保品。三、委託人於依前款規定處分擔保品
      前，陸續繳納差額，合計達到所通知之補繳差額者，取消
      其追繳紀錄。四、委託人整戶擔保維持率回升至百分之一
      百二十之一．二五倍以上，且達百分之一百六十六以上者
      ，取消其追繳紀錄。前項處分之標的為委託人信用帳戶內
      各該筆因不足擔保維持率經通知補繳之融資融券擔保品；
      經處分後如有溢額應予發還；不足抵償債務者，即以其信
      用帳戶內之其他款項抵充，經抵充仍有不足者，證券商應
      通知委託人於次一營業日補足差額。」、「證券商於委託
      人有左列情事之一者，得於債務清償範圍內，適用第3項
      規定，就委託人信用帳戶內餘額予以處分，有剩餘者，應
      返還委託人，尚不足部分，則通知委託人限期清償，並向
      證券交易所或櫃檯中心申報違約，註銷其信用帳戶，證券
      交易所即行轉知證券金融事業及各辦理融資融券證券商。
      一、未依第24條第2項規定補足差額者。二、未依第30 條
      第3項規定償還債務者。」證券商辦理有價證券買賣融資
      融券業務操作辦法第23條第7項、第24條第1項、第2項及
      第39條第1項分別定有明文。查本件兩造定有融資融券契
      約，業如前述，而其第1條開宗明義即約定：「甲乙雙方
      間基於有價證券買賣融資融券所生權利義務，悉依證券交
      易法令、證券商辦理有價證券買賣融資融券業務操作辦法
      、相關章則公告、函示、本契約及買賣有價證券受託契約
      之規定辦理」，則原告與被告有關融資融券信用交易相關
      責任自受契約及證券商辦理有價證券買賣融資融券業務操
      作辦法等規定之拘束。且原告與被告所訂融資融券契約第
      6條約定：「乙方（即原告）逐日計算甲方（即被告）信
      用帳戶內擔保品之價值與其融資融券債務之比率，其低於
      乙方所定比率時，甲方應即依乙方之通知於期限內補繳差
      額」，第7條約定：「甲方未依前條第一項規定補繳差額
      時，乙方即得依操作辦法第24條之規定處分擔保品」，有
      該融資融券契約附卷可稽。
（二）查原告主張被告融資買進之蒙恬股票，其中282張股票於
      97 年1月7日發生擔保維持率不足之情形，經原告當日通
      知被告後，被告於同年1月9日追加被告所有之敦陽科、遠
      東銀股票為擔保品以補足維持率達120%，嗣後被告融資買
      進之蒙恬股票又於97年10月間陸續發生維持率不足之情形
      ，原告先以電話方式分別於97年10月22日、23日、24日通
      知被告代理人朱志明應補足維持率，並給予寬限時間，再
      於97年10月27日寄發書面通知予被告，通知被告就須於2
      個營業日內即同年月29日前補足維持率；另於97年10月28
      日、29日分次寄發書面通知予被告，通知其須於2個營業
      日內即同年月30日、31日前補足維持率，否則處分其擔保
      品之事實，有原告提出之中華民國郵政交寄大宗限時掛號
      函件執據影本2張、限時掛號之通知函影本5張、電話催繳
      通知光碟1份附卷可證（本院卷第48頁、第49頁、第101頁
      至第107頁），並經本院當庭履勘光碟內容確認無誤（本
      院卷第117頁），堪予認定。是依首開條文意旨及兩造融
      資融券契約約定，被告融資融券股票維持率不足之情符合
      證券商辦理有價證券買賣融資融券業務操作辦法第24條第
      1項第2款所定之情形，且查原告係於97年10月30日、31
      日、11月4日分別交易處分擔保品即被告融資融券股票一
      情，為兩造不爭執，且有原告提出信用交易應處分擔保品
      明細表、轉帳收入傳票、信用交易處分表、合併買賣報告
      暨交割憑單、當日付出保證品明細表、信用交易現款償還
      表附卷可稽（本院卷第26頁至第49頁），應予認定。準此
      ，原告僅須在97年10月30日、31日、11月4日處分當日通
      知被告補足差額而被告於當日未補足，原告自得依證券商
      辦理有價證券買賣融資融券業務操作辦法第39條第1項及
      融資融券契約之相關規定，將被告融資購入之股票暨擔保
      品逕行交易處分，先予敘明。
（三）被告抗辯原告於97年11月處分擔保品前未依法通知被告補
      足維持率，又原告97年10月間所寄送通知函之地址非被告
      位於新竹縣新豐鄉○○路○段498巷1號之戶籍地及新竹縣
      新豐鄉中崙村11鄰188-1號之工作地2址，且原告對訴外人
      朱志明之通知效力不及於被告云云，惟查，被告申請開戶
      及成立融資融券契約時所填寫之通訊地址為新竹市○○路
      89號，並非被告所稱上開2址，此有開戶資料及契約書附
      卷可稽，故被告以原告之通知函未寄送至上開2址抗辯原
      告未為通知，要難採為有利被告之認定。再按，代理人於
      代理權限內以本人名義所為之意思表示，直接對本人發生
      效力；前項規定，於應向本人為意思表示而向其代理人為
      之者，準用之，民法第103條定有明文。被告委任訴外人
      朱志明為受任人，代理被告為委託買賣上市及上櫃有價證
      券及一切必要之行為，所有因買賣上市及上櫃有價證券所
      生之權利義務、辦理交割及其他與原告公司往來有關一切
      必要行為一情，為兩造不爭執且有授權書附卷可稽（本院
      卷第17頁），應予認定，是認被告既已委任朱志明全權代
      理、處理本件融資融券事務，依據民法第103條規定之意
      旨，原告對被告受任人暨代理人朱志明之通知效力，自當
      對被告本人生效，至為明確。綜此，被告前開辯稱均非可
      取，是認原告主張已分別於97年10月22日、23日、24日、
      27日、28日、29日通知被告應補足維持率達120%，且被告
      均未按期補足等語，實堪採信。
（四）又被告抗辯其曾授權代理人朱志明於97年10月25日向原告
      申請以提供其他財產之方式提高擔保，惟原告均未回覆被
      告，逕行交易處分被告所有融資融券股票亦有違誠信原則
      云云，惟被告對此部分之抗辯僅提出其與代理人朱志明間
      之授權書一份，未有其他事證可茲證明，即難採信，甚者
      ，縱使被告確曾提出申請，然是否同意仍屬原告之權利，
      非謂被告一申請，其申請內容即得拘束原告，基此，原告
      既未同意被告以其他財產提高擔保，被告自仍應依約補足
      擔保維持率之差額，被告此部分抗辯尚屬無據。
（五）末查，被告於融資買進蒙恬股票後，至97年10月間發生擔
      保維持率不足之情形，經原告分別於97年10月30日、31日
      、11月4日處分被告融資購入之股票暨擔保品，經原告分
      別於97年10月22日、23日、24日、27日、28日、29日通知
      補足差額而未補足，業如前述，則依首開說明，原告依證
      券商辦理有價證券買賣融資融券業務操作辦法第39條第1
      項及融資融券契約之相關規定，將被告融資購入之股票暨
      擔保品逕行交易處分，應屬正當；蓋所謂融資於現行集中
      交易市場之信用交易中，係指投資人自備部分資金，另搭
      配授信機構即原告之融資資金於公開市場買進股票，並由
      投資人以其買進之股票交由授信機構，用供擔保該筆借貸
      債務，邇後投資人將原買進、擔保之股票賣出時，授信機
      構就賣出所得價款於所融通資金及利息之範圍內抵充債權
      ，如有剩餘者，授信機構即將餘款交付投資人，故投資人
      進行融資交易時，除需準備自備款外並應提供足額之擔保
      品，由融資買賣股票需有足額擔保之特性觀之，並衡之契
      約自由原則與證券交易模式，原告之行為符合兩造之約定
      與相關規定，並無違反誠信原則之慮，準此，被告抗辯原
      告逕行處分股票暨擔保品之行為致被告受有6,138,499.3
      元之損害並爰依據兩造契約之法律關係主張抵銷云云，顯
      屬無據，洵非可取。
三、綜上，原告起訴請求被告應給付處分擔保品後之不足額2,21
    9,397元及自起訴狀繕本送達之翌日（即98年9月5日）起至
    清償日止，按年息百分之5計算之利息，為有理由，應予准
    許。
陸、假執行之宣告：
    原告陳明願供擔保請為宣告假執行，經核與規定相符，爰酌
    定相當之擔保金額如主文第3項。
柒、因本案事證已臻明確，兩造其餘主張陳述及所提之證據，經
    審酌後認均與本件結論無違，爰不再予論述，附此敘明。
柒、結論：原告之訴為有理由，依民事訴訟法第78條，判決如主
    文。
中    華    民    國    98    年    12    月    25    日
                  民事第二庭    審判長法  官 蔡孟芳
                                      法  官 高敏俐
                                      法  官 羅惠雯
以上正本係照原本作成。
如對本判決上訴，須於判決送達後20日內向本院提出上訴狀。
中    華    民    國    98    年    12    月    25    日
                                      書記官 鍾佩芳

司法院資訊處製作；財團法人民間司法改革基金會備份。
